臺灣高等法院民事判決
111年度上字第959號
上  訴  人  謝俐婷  

訴訟代理人  陳友炘律師
被  上訴人  陳彥文  
上列當事人間請求侵權行為損害賠償等事件，上訴人對於中華民
國111年5月10日臺灣士林地方法院111年度訴字第448號第一審判
決提起上訴，本院於111年9月21日言詞辯論終結，判決如下：
    主      文
原判決關於駁回上訴人後開第二項之訴，及該訴訟費用部分均廢
棄。
被上訴人應給付上訴人新臺幣柒萬元，及自民國一一一年一月二
十七日起至清償日止，按年息百分之五計算之利息。
其餘上訴駁回。
關於廢棄改判部分第一、二審訴訟費用，由被上訴人負擔；上訴
駁回部分第二審訴訟費用，由上訴人負擔。
    事實及理由
一、上訴人主張：兩造均任教於臺北市立復興高級中學（下稱復
    興高中），被上訴人於民國110年5月17日向臺北市政府陳情
    ，指稱伊拿走被上訴人2張照片、蓋被上訴人飯盒、長期上
    課遲到等，均為不實之事，侵害伊之名譽，爰依民法第184
    條第1項前段、第195條第1項規定，請求被上訴人賠償非財
    產上損害新臺幣（下同）50萬元，並將判決書全文，於復興
    高中官網首頁及英文科辦公室之各公布欄公開張貼7日等語
    。聲明：被上訴人應給付上訴人50萬元，及自起訴狀繕本送
    達之日起至清償日止，按年息5%計算之利息；暨被上訴人應
    將判決書全文，於復興高中官網首頁及英文科辦公室之各公
    布欄公開張貼7日。原審為上訴人敗訴之判決，上訴人聲明
    不服，提起上訴，並更正上訴聲明：㈠原判決廢棄。㈡被上訴
    人應給付上訴人50萬元，及自起訴狀繕本送達之日起至清償
    日止，按年息5%計算之利息。㈢被上訴人應將判決書內容摘
    要，於復興高中官網首頁及英文科辦公室之各公布欄公開張
    貼7日。
二、被上訴人則以：伊之照片於110年5月間遺失，伊懷疑係上訴
    人所為，又伊於109年9月間某日發現伊之便當上面蓋著1張
    紙，紙上面放著其睡覺用之眼罩，懷疑係上訴人所為，故伊
    是藉由向臺北市政府陳情欲查明此事；上訴人多次上課遲到
    ，為伊親眼所見，並非不實等語，資為抗辯。答辯聲明：上
    訴駁回。
三、查兩造均為復興高中老師，被上訴人於110年5月17日向臺北
    市政府陳情「復興高中謝俐婷教師不當行為」、「五月十七
    日本人到校上班時，發現桌上與以前畢業班學生合照的照片
    與另一張照片不翼而飛…此惡意不當行為類似之前蓋我飯盒
    ，以及指控本人櫃子發臭的復興高中謝俐婷教師所為」、「
    長期上課遲到的老師」、「請問她何時拿走照片，丟棄何方
    ，也順便請她解釋她長期上課遲到的惡習」、「這樣是否有
    構成教師不當行為」，有學校人民陳情案件處理情形表可稽
    （見原審卷第30頁），且為兩造所不爭（見本院卷第75頁）
    ，堪信為真實。
四、上訴人主張被上訴人於110年5月17日向臺北市政府陳情指稱
    伊拿走被上訴人2張照片、蓋被上訴人飯盒、長期上課遲到
    等，均為不實之事，侵害伊之名譽，依民法第184條第1項前
    段、第195條第1項規定，請求被上訴人賠償非財產上損害及
    為回復名譽之適當處分等，為被上訴人所否認，並以前詞置
    辯。經查：
　㈠因故意或過失，不法侵害他人之權利者，負損害賠償責任；
    不法侵害他人之身體、健康、名譽、自由、信用、隱私、貞
    操，或不法侵害其他人格法益而情節重大者，被害人雖非財
    產上之損害，亦得請求賠償相當之金額；其名譽被侵害者，
    並得請求回復名譽之適當處分，民法第184條第1項前段、第
    195條第1項定有明文。又大法官釋字第509號解釋闡釋人民
    言論自由之基本權利應受最大限度之維護，但為兼顧對個人
    名譽及公共利益之保護，法律得對言論自由依其傳播方式為
    合理之限制。刑法第310條第1項及第2項之誹謗罪係保護個
    人法益而設，同條第3項前段規定係對言論內容與事實相符
    者予以保障。行為人雖不能證明言論內容為真實，但依其所
    提證據資料，認為行為人有相當理由確信其為真實者，即不
    能以誹謗罪之刑責相繩。旨在衡平憲法所保障之言論自由與
    名譽等基本人權而為規範性之解釋，屬因基本權衝突所為具
    有憲法意涵之法律原則，為維護法律秩序之整體性，就違法
    性價值判斷上趨於一致，在民事責任之認定上，亦應考量上
    開解釋所揭櫫之概念及刑法第310條第3項、第311條除外規
    定，作為侵害名譽權行為阻卻不法事由之判斷準據。又言論
    可分為「事實陳述」及「意見表達」，前者有真實與否之問
    題，具可證明性，行為人倘就事實陳述之言論，經合理查證
    ，且依查證所得資料，有相當理由確信其為真實者，縱事後
    證明所言與事實不符，亦不能令負侵權行為之損害賠償責任
    ；倘依行為人所舉客觀事證，足認於發表該言論當時，有相
    當理由確信其為真實者，亦同；而意見表達之言論，乃行為
    人表示自己之見解或立場，屬主觀價值判斷之範疇，無真實
    與否可言，行為人對於可受公評之事，如未使用偏激不堪之
    言詞而為意見表達，可認係善意發表適當評論者，不具違法
    性，非屬侵害他人之名譽權，亦不負侵權行為之損害賠償責
    任（最高法院109年度台上字第427號判決意旨參照）。
　㈡被上訴人於110年5月17日向臺北市政府陳情「復興高中謝俐
    婷（即上訴人）教師不當行為」、「五月十七日本人到校上
    班時，發現桌上與以前畢業班學生合照的照片與另一張照片
    不翼而飛…此惡意不當行為類似之前蓋我飯盒，以及指控本
    人櫃子發臭的復興高中謝俐婷教師所為」、「長期上課遲到
    的老師」、「請問她何時拿走照片，丟棄何方，也順便請她
    解釋她長期上課遲到的惡習」、「這樣是否有構成教師不當
    行為」，有上訴人提出之學校人民陳情案件處理情形表可稽
    （見原審卷第30頁），且為被上訴人所自承（見原審卷第16
    7頁），堪信被上訴人確有指摘上訴人不當行為之事。
　㈢被上訴人抗辯伊之照片於110年5月間遺失，懷疑係上訴人所
    為，欲藉由向臺北市政府陳情以查明此事等，依上訴人提出
    之學校人民陳情案件處理情形表所載（見原審卷第30頁），
    被上訴人係主張於110年5月17日到校上班時，發現桌上與以
    前畢業班學生合照的照片與另一張照片不見，認定照片是人
    為私自拿走，及此惡意不當行為類似復興高中謝俐婷教師（
    即上訴人）所為，請謝姓老師解釋她的行為，於何時拿走照
    片、丟棄何方等。然被上訴人前以上訴人涉嫌竊盜等案件，
    向臺灣士林地方檢察署提起告訴，經檢察官為上訴人不起訴
    處分，被上訴人聲請再議亦經駁回，有臺灣高等檢察署111
    年度上聲議字第4221號處分書可參（見本院卷第89頁），顯
    見上訴人並無取走被上訴人照片之事；又被上訴人於本院亦
    稱「…（關於上訴人拿走2張照片，被上訴人有沒有看到？）
    我沒有看到。（有何證據可以證明上訴人拿走2張照片？）
    我的證據就是上訴人的反應，沒有其他直接證據…」（見本
    院卷第74頁），是被上訴人並無任何證據可證上訴人有私自
    取走其2張照片之事，僅是空言指摘，顯與事實不符，而指
    摘他人未經同意即取走物品，易令人認係竊盜行為，顯足使
    一般人對行為人產生負面評價，會損害、貶抑行為人之人格
    與聲譽，故上訴人主張被上訴人未經合理查證即任意指摘伊
    有取走照片2張之行為，侵害伊之名譽權，應負侵權行為賠
    償責任，應屬有據。
　㈣被上訴人稱於109年9月間某日，發現其便當上面蓋著1張紙，
    紙上面放著其睡覺用之眼罩，懷疑係上訴人所為，欲藉此向
    臺北市政府陳情查明此事等，而依三民書局業務張巨岡於11
    0年5月23日以LINE訊息向被上訴人表示「老師好真拍謝，有
    件事要跟您說明一下。去年9月時，因為您的便當沒蓋起來
    ，我怕有蚊蟲或灰塵飛入您餐盒，我自作主張拿白紙或衛生
    紙其中之一幫您蓋起來。確造成您誤會是謝俐婷老師做的，
    很抱歉。特地跟您說明一下」（見原審卷第140頁），堪認
    被上訴人之便當有遭人蓋上一張紙為真，但非上訴人所為，
    然衡以社會上一般人之日常生活常識，於他人之便當上蓋上
    一紙防止蚊蟲或灰塵飛入餐盒，應係善意之舉止當獲好評，
    顯不致於使一般人對行為人產生負面評價，會損害或貶抑行
    為人之人格與聲譽，故上訴人稱被上訴人此部分不實指摘有
    損害伊之名譽云云，並不足取。
　㈤被上訴人抗辯上訴人多次上課遲到，為其親眼所見，並非不
    實等語，提出照片為證（見原審卷第106、108、116頁），
    而上訴人亦自陳因於108、109學年度擔任班導師，經常需於
    下課時間處理學生問題，無法於每節打鐘時即離開辦公室上
    課，到班上課後也與學生解釋等語，並有上訴人提出之學校
    人民陳情案件處理情形表可稽（見原審卷第30頁），是上訴
    人確有未能準時到班、上課遲到之事，被上訴人此部分所述
    ，並非全然無據，依上說明，既非與事實完全不符，自難認
    係不法侵害上訴人之名譽。
　㈥按精神慰撫金之賠償須以人格權遭遇侵害，使精神上受有痛
    苦為必要，其核給之標準固與財產上損害之計算不同，然非
    不可斟酌雙方身分資力與加害程度，及其他各種情形核定相
    當之數額（最高法院51年台上字第223號判決先例要旨參照
    ），衡以一般人遭他人以不實言論指摘、污損其清白人格，
    其精神自會受有相當之痛苦。本院審酌上訴人因被上訴人之
    不實指摘行為導致其名譽受有損害，當會受有精神上相當之
    痛若，又上訴人為碩士畢業，任職於復興高中，沒有其他收
    入（見本院卷第75頁），有不動產、汽車；被上訴人為碩士
    畢業，任職於復興高中，有不動產、車子、一些存款（見本
    院卷第75頁）等兩造財產狀況（詳見限閱卷所附兩造稅務電
    子閘門財產所得調件明細表），考量兩造為同事關係，相處
    本即不睦（被上訴人稱上訴人另有不當舉措，見本院卷第11
    7、119頁），暨被上訴人侵害上訴人名譽之侵權情節輕重程
    度等一切情狀，認上訴人請求非財產上損害賠償於7萬元範
    圍內尚屬適當，逾此範圍之請求，不應准許。
  ㈦民法第195條第1項後段規定回復名譽之適當處分，係指該處
    分在客觀上足以回復被害人之名譽，且未逾必要之範圍者而
    言。被害人之請求，是否為回復名譽所必要之適當方法，須
    斟酌行為人實際加害情節、被害人名譽受損程度、雙方身分
    、地位與行為人經濟狀況等各種情形，予以認定（最高法院
    109年度台上字第99號判決意旨參照）。上訴人主張如獲有
    利判決，被上訴人應將判決書內容摘要，於復興高中官網首
    頁及英文科辦公室之各公布欄公開張貼7日云云；然被上訴
    人侵害上訴人名譽之加害情節，係以向臺北市政府陳情之方
    式為之，並非以散布於眾方式為之，僅有指稱上訴人拿走被
    上訴人2張照片言論部分有損上訴人之名譽，上訴人名譽受
    損程度尚非極度嚴重，兼衡兩造均為復興高中老師，為同事
    關係，本院認以上開所命金錢賠償已足彌補上訴人所受之名
    譽損害，相對於被上訴人本件侵害行為方式，上訴人請求被
    上訴人應將判決書內容摘要，於復興高中官網首頁及英文科
    辦公室之各公布欄公開張貼7日，顯逾回復名譽所必要之適
    當手段，故不應准許。
　㈧給付無確定期限者，債務人於債權人得請求給付時，經其催
    告而未為給付，自受催告時起，負遲延責任。其經債權人起
    訴而送達訴狀，與催告有同一之效力；遲延之債務，以支付
    金錢為標的者，債權人得請求依法定利率計算之遲延利息；
    應付利息之債務，其利率未經約定，亦無法律可據者，週年
    利率為5%，民法第229條第2項、第233條第1項、第203條規
    定甚明。本件給付為損害賠償之債，並無約定給付期限及遲
    延利息之利率，依前揭法條規定，上訴人請求以起訴狀繕本
    送達被上訴人翌日即111年1月27日（見原審卷第56頁）起算
    法定遲延利息，亦屬有據。
五、綜上所述，上訴人依民法第184條第1項前段、第195條第1項
    規定，請求被上訴人給付7萬元，及自111年1月27日起至清
    償日止，按年息5%計算之利息，洵屬正當，應予准許，逾此
    範圍之請求，則屬無據，應予駁回。原審就上開應准許部分
    ，為上訴人敗訴之判決，尚有未洽，上訴論旨指摘原判決此
    部分不當，求予廢棄改判，為有理由，爰由本院予以廢棄並
    改判如主文第2項所示；至於上訴人其餘請求不應准許部分
    ，及上開請求有理由部分因未逾150萬元，經本院判決後即
    告確定，無庸為假執行之宣告，原審為其敗訴之判決，並駁
    回此部分假執行之聲請，尚無不合，上訴意旨指摘原判決此
    部分不當，求予廢棄改判，為無理由，應予駁回。
六、本件事證已臻明確，被上訴人請求傳訊復興高中校長為證人
    ，核無必要；兩造其餘之攻擊或防禦方法及所用之證據，經
    本院斟酌後，認為均不足以影響本判決之結果，爰不逐一論
    列，附此敘明。
七、據上論結，本件上訴為一部有理由，一部無理由，依民事訴
    訟法第450條、第449條第1項、第79條，判決如主文。
中　　華　　民　　國　　111 　年　　10  　月　　12　  日
                  民事第十九庭  
                      審判長法  官  魏麗娟
                            法  官  張婷妮
                            法  官  潘進柳

正本係照原本作成。
被上訴人不得上訴。
上訴人如不服本判決，應於收受送達後20日內向本院提出上訴書
狀，其未表明上訴理由者，應於提出上訴後20日內向本院補提理
由書狀（均須按他造當事人之人數附繕本）上訴時應提出委任律
師或具有律師資格之人之委任狀；委任有律師資格者，另應附具
律師資格證書及釋明委任人與受任人有民事訴訟法第466 條之1
第1項但書或第2項所定關係之釋明文書影本。如委任律師提起上
訴者，應一併繳納上訴審裁判費。
中　　華　　民　　國　　111 　年　　10　　月　　12　　日

　　　　　　　　　　　　　  書記官  廖婷璇